---
title: "Análise climática do estado de Sergipe"
subtitle: "Laboratório de Estatística - Ivan Robert Enriquez Guzman"
author: "Elias Ribeiro Rosa Junior e Ornella Scardua Ferreira"
output: html_document
---

```{r setup, include=FALSE}
knitr::opts_chunk$set(echo = FALSE, fig.align = 'center', out.width = "80%",
                      warning = FALSE, message = FALSE, error = FALSE)
```

```{r library}
library(dplyr)
library(tidyr)
library(tidyverse)
library(lubridate)
library(ggstatsplot)
library(patchwork)
library(modelsummary)
library(ggthemes)
```

Neste trabalho, uma análise de Séries Temporais será feita para avaliar a temperatura do estado de Sergipe com base em covariáveis tais quais: elevação atmosférica, precipitação, radiação, umidade, pressão atmosfésrica e velocidade do vento. A base de dados em análise contém 159.672 observações coletadas da estação Alagoas, em Sergipe, no período de 2000 a 2021.

```{r echo=FALSE}
nordeste <- read.csv("northeast.csv")
sergipe <- nordeste |> filter(state=="SE", station == "ARACAJU")

sergipe <- sergipe |> 
  janitor::clean_names() %>% 
  select(-index)

sergipe <- sergipe %>% 
  mutate(across(names(sergipe[, 3:19]), ~ case_when(.x == -9999 ~ NA_real_,
                                                  TRUE ~ as.numeric(.x))))
sergipe <- sergipe %>% 
  unite('time', c('data', 'hora'), sep = ' ', remove = FALSE) %>% 
  mutate(time = ymd_hms(time))

sergipe <- sergipe |> 
  select(time,data,latitude,longitude,height,precipitacao_total_horario_mm,radiacao_global_kj_m,
         umidade_relativa_do_ar_horaria,pressao_atmosferica_ao_nivel_da_estacao_horaria_m_b,
         temperatura_do_ar_bulbo_seco_horaria_c,vento_velocidade_horaria_m_s,station) |> 
  rename(prcp=precipitacao_total_horario_mm,
         radiacao=radiacao_global_kj_m,
         umidade=umidade_relativa_do_ar_horaria,
         press_atm=pressao_atmosferica_ao_nivel_da_estacao_horaria_m_b,
         temp = temperatura_do_ar_bulbo_seco_horaria_c,
         vento_velo=vento_velocidade_horaria_m_s) |> 
  mutate(data=as.Date(data,format="%Y-%m-%d"))
```

### Análise descritiva

Inicialmente, construímos uma tabela em que podem ser vistas as principais medidas-resumo e os histogramas das covariáveis, além de gráficos de _boxplot_ que reforçam visualmente as informações contidas nessa tabela. A princípio, por meio das medidas e dos _boxplots_, podemos observar que as covariáveis elevação atmosférica, precipitação e radiação estão concentradas em um único intervalo de valores e que os dados associados às covariáveis umidade, pressão atmosférica, velocidade do vento e temperatura parecem estar dispersos em relação à média de maneira razoável. Já os histogramas sugerem distribuições assimétricas em todas covariáveis, embora pressão atmosférica e temperatura apontem para uma leve simetria em suas distribuições.

```{r echo=FALSE}
var <- sergipe %>% 
  select(height, prcp, radiacao, umidade, press_atm,
         vento_velo, temp)

datasummary_skim(
  data = var,
  title = "Tabela 1: Medidas resumo das covariáveis."
)
```

```{r echo=FALSE, fig.cap='Figura 1: Boxplots das variáveis.'}
g1 <- ggplot(data = sergipe, aes(y=temp)) + 
  geom_boxplot(width = .2, outlier.colour = "red", outlier.alpha = 0.5) +
  scale_x_discrete() + 
  labs(x="temperatura",y="") + 
  theme_bw()

g2 <- ggplot(data = sergipe, aes(y=height)) + 
  geom_boxplot(width = .2, outlier.colour = "red", outlier.alpha = 0.5) + 
  scale_x_discrete() + 
  labs(x="elevação atmosférica",y="") + 
  theme_bw()

g3 <- ggplot(data = sergipe, aes(y=prcp)) + 
  geom_boxplot(width = .2, outlier.colour = "red", outlier.alpha = 0.5) +
  scale_x_discrete() + 
  labs(x="precipitação",y="") + 
  theme_bw()

g4 <- ggplot(data = sergipe, aes(y=radiacao)) + 
  geom_boxplot(width = .2, outlier.colour = "red", outlier.alpha = 0.5) +
  scale_x_discrete() + 
  labs(x="radiação",y="") + 
  theme_bw()

g5 <- ggplot(data = sergipe, aes(y=umidade)) + 
  geom_boxplot(width = .2, outlier.colour = "red", outlier.alpha = 0.5) +
  scale_x_discrete() + 
  labs(x="umidade do ar",y="") + 
  theme_bw()

g6 <- ggplot(data = sergipe, aes(y=press_atm)) + 
  geom_boxplot(width = .2, outlier.colour = "red", outlier.alpha = 0.5) +
  scale_x_discrete() + 
  labs(x="pressão atmosférica",y="") + 
  theme_bw()

g7 <- ggplot(data = sergipe, aes(y=vento_velo)) + 
  geom_boxplot(width = .2, outlier.colour = "red", outlier.alpha = 0.5) +                   scale_x_discrete() + 
  labs(x="velocidade do vento",y="") + 
  theme_bw()

(g1|g2|g3|g4)/(g5|g6|g7)
```

Conferir a correlação entre as covariáveis também é um importante processo na etapa futura de modelagem. Em modelos de Séries Temporais, uma alta correlação entre as variáveis preditoras pode prejudicar seu funcionamento ou mesmo inviabilizá-los. Por isso, com o correlograma abaixo facilmente detectamos os níveis de relação que as covariáveis têm umas com as outras.

```{r echo=FALSE, fig.cap='Figura 2: Correlograma das variáveis.'}
g <- ggcorrmat(
  data = var[ , -7],
  colors = c("red", "lightgray"),
  matrix.type = "lower"
); g
```
Ainda que nenhum par de covariáveis se mostrou insignificante em termos de correlação, umidade e elevação atmosférica (r=0,32) e velocidade do vento e pressão atmosférica (r=0,26) apresentaram relações moderadas entre si.

De outra forma, também é interessante entender a relação direta entre cada covariável e a variável resposta, investigando se ela é ou não linear. À vista disso, construímos gráficos de dispersão em que são possíveis fazer suposições a respeito disso. Pela Figura 3 é de notar que a umidade é o fator que parece estar mais linearmente associada à temperatura, no sentido de que quanto maior a umidade, menor será a temperatura.

```{r echo=FALSE, fig.cap='Figura 3: Gráficos de dispersão entre as covariáveis e temperatura.'}
g8 <- ggplot(sergipe, aes(x = height, y = temp)) +
  geom_point(alpha = 0.5) +
  geom_smooth(method = "lm", colour = "red") +
  theme_few()

g9 <- ggplot(sergipe, aes(x = prcp, y = temp)) +
  geom_point(alpha = 0.5) +
  geom_smooth(method = "lm", colour = "red") +
  theme_few()

g10 <- ggplot(sergipe, aes(x = radiacao, y = temp)) +
  geom_point(alpha = 0.5) +
  geom_smooth(method = "lm", colour = "red") +
  theme_few()

g11 <- ggplot(sergipe, aes(x = umidade, y = temp)) +
  geom_point(alpha = 0.5) +
  geom_smooth(method = "lm", colour = "red") +
  theme_few()

g12 <- ggplot(sergipe, aes(x = press_atm, y = temp)) +
  geom_point(alpha = 0.5) +
  geom_smooth(method = "lm", colour = "red") +
  theme_few()

g13 <- ggplot(sergipe, aes(x = vento_velo, y = temp)) +
  geom_point(alpha = 0.5) +
  geom_smooth(method = "lm", colour = "red") +
  theme_few()

(g8 | g9 | g10) / (g11 | g12 | g13)
```

Por último, avaliamos a média de temperatura no estado de Sergipe por mês ao longo dos anos 2000 a 2020. Como podemos ver na Figura 4, não há tendência crescente nem decrescente na temperatura ao passar dos anos. Além disso, há uma sucessão de picos e quedas (flutuações sazonais) no comportamento da série possivelmente causadas por oscilações decorrentes das estações dos anos.

```{r echo=FALSE, fig.cap='Figura 4: Temperatura média ao longos dos anos, por mês.'}
dt1 <- sergipe |> 
  group_by(month = lubridate::floor_date(data, "month")) |> 
  filter(!is.na(temp)) |> 
  group_by(month) |> 
  summarise(temperatura=mean(temp))

ggplot(dt1,aes(x=month,y=temperatura)) + 
  geom_line() + 
  scale_x_date(date_labels = "%b/%y") +
  theme_bw()
```

